【裁判字號】    95,台上,2395
【裁判日期】    950504
【裁判案由】    違反毒品危害防制條例
【裁判全文】
最高法院刑事判決            九十五年度台上字第二三九五號
    上  訴  人  甲○○
                        號
                        （另案在臺灣臺北監獄臺北分監執行
                        ）
    選任辯護人  黃勝文律師
                李進成律師
上列上訴人因違反毒品危害防制條例案件，不服臺灣高等法院中
華民國九十五年二月二十七日第二審判決（九十四年度上訴字第
三六０四號，起訴案號：臺灣板橋地方法院檢察署九十三年度偵
字第二八０九號）提起上訴，本院判決如下：
    主  文
原判決撤銷，發回臺灣高等法院。
    理  由
本件原判決認定：上訴人甲○○於民國八十九年間，曾因違反毒
品危害防制條例案件，經臺灣板橋地方法院判處有期徒刑六月確
定，於九十一年一月二十九日准予易科罰金執行完畢。仍不知悔
改，竟基於意圖販賣毒品營利之概括犯意，於九十三年一月八日
，在臺北縣新莊市某地，以新臺幣（下同）十五萬元之代價，向
真實姓名、年籍不詳綽號「阿姊」之人，販入第一級毒品海洛因
（購買七萬元）及第二級毒品安非他命（購買八萬元），「阿姊
」當場先交付第一級毒品海洛因四包，於同年月十五日再交付第
二級毒品安非他命四包。上訴人為分裝上揭毒品以便販賣，另於
不詳時、地購入分裝鏟、分裝袋、漏斗、研磨機、電子磅秤等物
。嗣於九十三年一月三十一日下午六時三十分許，經警據報前往
臺北縣新莊市○○路二三五號八樓林繼恩（所犯違反毒品危害防
制條例案件，業經另案判處罪刑確定）、陳心如租屋處查緝毒品
時，上訴人適在該址屋外樓梯間，發現警方後隨即沿樓梯向下逃
跑，惟仍遭警尾追逮捕，並同意警方搜索其皮包，經當場查獲疑
似海洛因毒品二十三小包（總淨重六．八公克）、安非他命毒品
十三包（總淨重十七公克）、分裝鏟三支、預備供販賣毒品記帳
用之帳冊一本、注射針筒六支；復於同日下午九時三十分許，同
意警方搜索其臺北縣板橋市○○街六二號五樓住處，起獲疑似海
洛因毒品四包（總淨重四十二．一公克）、安非他命毒品四包（
總淨重六十一．六公克）、分裝袋一包、安非他命吸食器、漏斗
各二個、研磨機、電子磅秤各一台、毛刷一支，而查知上情（查
獲之疑似海洛因二十七包，經送鑑定結果，其中二十五包確屬海
洛因【合計淨重二０．六五公克】，另二包則未發現海洛因成分
；疑似安非他命者合計十七包，鑑定結果，確為安非他命【總淨
重七十七．七一公克，共取０．二八公克供鑑驗用罄，總餘七十
七．四三公克】）等情。因將第一審諭知上訴人無罪之判決撤銷
，改判依想像競合犯，從一重論處上訴人販賣第一級毒品（累犯
）罪刑（處有期徒刑十年），固非無見。
惟查：（一）科刑判決書所載事實、理由與所宣告之主文，必須
相互一致，始屬適法，否則即與法定程式不符，該判決難謂非違
法。上引原判決事實認定，如若無誤，則上訴人應係基於意圖販
賣毒品營利之概括犯意，遂行本件犯罪（見原判決正本第一頁事
實欄第四行、第五行），其於理由內復為同一記載（見原判決正
本第四頁第十四行、第十五行）。惟上開事實認定，與其主文宣
告，已非一致（即主文內未諭知「連續」），與理由內另記載「
被告（即上訴人）之購買毒品行為應認僅有一次」、「被告所犯
上開二罪，係一行為觸犯數罪名」（見原判決正本第四頁第十六
行、第十七行、第五頁第二六行、第二七行），亦相牴觸。致其
主文宣告與事實、理由，均不相符，顯屬於法有違。（二）認定
犯罪事實所憑之證據，固不以直接證據為限，間接證據亦應包含
在內，惟採用間接證據時，必其所成立之證據，在直接關係上，
雖僅足以證明他項事實，而由該他項事實，本於推理之作用仍足
以證明待證事實者，方為合法，若憑空之推想，並非間接證據，
如仍採納作為判決之基礎，其關於證據上之理由顯屬未備。原判
決既已依憑調查證據之結果，於理由內說明：「扣案之帳冊所載
內容未能直接認定係有關被告（即上訴人）交易毒品之記載」（
見原判決正本第五頁第三行、第四行），惟卻僅憑上訴人併將該
帳冊及扣案毒品隨身攜帶，即以上訴人攜帶該帳冊之動機不單純
等語，推測扣案之帳冊係上訴人預備供作為販賣毒品記帳所用之
物，乃據以認定：「上訴人係意圖營利而販入扣案毒品」（見原
判決正本第五頁第四行至第七行），此項採證法則之運用，顯與
證據法則有違，自難謂為適法。（三）有罪判決書所記載之犯罪
事實，為論罪科刑適用法律之基礎，故凡於適用法律有關之重要
事項，必須詳加認定，明確記載，然後於理由內敘明犯罪事實所
憑之證據及認定之理由，始足為適用法律之依據；若事實未有此
記載，而理由加以說明，為理由失其依據；如事實有此記載，理
由未予說明，則為理由不備，按諸刑事訴訟法第三百七十九條第
十四款規定，其判決當然為違背法令。又刑罰法令關於沒收之規
定，兼採職權沒收主義與義務沒收主義。職權沒收係指法院就屬
於被告所有，供犯罪所用、預備用或因犯罪所得之物，仍得本於
職權斟酌是否宣告沒收，例如刑法第三十八條第一項第二款、第
三款、第三項前段等規定屬之。義務沒收則又可分為「不問屬於
犯人與否，均應宣告沒收」及「供犯罪所用、預備用或因犯罪所
得，以屬於被告所有者為限，始應予以沒收」二種情形。前者指
凡法條有：「不問屬於犯人與否，沒收之」之特別規定者屬之，
法院就此等物品是否宣告沒收，無斟酌餘地，除已證明滅失者外
，不問屬於犯人與否或有無查扣，均應宣告沒收，例如刑法第三
十八條第一項第一款、第二項、第二百條、第二百零五條、第二
百零九條、第二百十九條、第二百六十六條第二項、毒品危害防
制條例第十八條第一項前段等規定屬之；後者如毒品危害防制條
例第十九條第一項前段規定是。原判決依毒品危害防制條例第十
九條第一項規定，就扣案之分裝鏟三支、分裝袋一包、漏斗二個
、研磨機、電子磅秤各一台，併為沒收之宣告；但未說明認定該
等扣案物品係屬於上訴人所有之證據及理由，有理由不備之違法
。又上開扣案物品，縱令均屬上訴人所有，則其已否供上訴人為
販賣而分裝毒品所用﹖抑或雖係購入預供分裝毒品販賣所用，惟
迄查獲時仍未使用﹖關係該等物究應依毒品危害防制條例第十九
條第一項，抑或刑法第三十八條第一項第二款、第三項規定，併
為沒收之宣告，自應依職權查證明白。原判決就此俱未調查、認
定，致此部分之事實不明，本院無從對原判決就該等物品適用沒
收法則宣告沒收是否妥適，為法律上之判斷。以上，或係上訴意
旨所指摘，或為本院得依職權調查之事項，應認原判決有撤銷發
回更審之原因。又依原判決事實欄記載，先後查獲上訴人持有安
非他命二次，一次十三包總淨重十七公克，一次四包總淨重六十
一點六公克（見原判決正本第二頁第五行、第六行、第十行）；
則警方共計查獲總淨重七十八點六公克之安非他命，此與該等安
非他命送鑑定時之總淨重七十七點七一公克（見原判決正本第十
五行、第十六行），並不相符；又原判決事實認定，警方先後查
扣之疑似海洛因粉末，共二十七包，總淨重四十八點九公克（見
原判決正本第二頁第四行、第五行、第九行、第十行），此與卷
附法務部調查局九十三年三月八日調科壹字第060007985 號鑑定
通知書影本所載送鑑疑似海洛因毒品之總淨重計四十八點六八公
克（見偵查卷第八十頁）不符。案經發回，均宜一併查明補正，
附為指明。
據上論結，應依刑事訴訟法第三百九十七條、第四百零一條，判
決如主文。
中    華    民    國  九十五  年    五    月    四    日
                      最高法院刑事第十二庭
                          審判長法官  林  永  茂
                                法官  洪  文  章
                                法官  蘇  振  堂
                                法官  蕭  仰  歸
                                法官  何  菁  莪
      本件正本證明與原本無異
                                      書  記  官
中    華    民    國  九十五  年    五    月   十一   日
                                                      Ｋ


司法院資訊處製作；財團法人民間司法改革基金會備份。
